【裁判字號】    95,台上,6364
【裁判日期】    951116
【裁判案由】    偽造文書
【裁判全文】
最高法院刑事判決            九十五年度台上字第六三六四號
上  訴  人  新季企業股份有限公司
                                  291號7樓
代  表  人  彭致宜
上  訴  人  維晉億企業有限公司
                                路2段387號
代  表  人  王振輝
上  訴  人  松豪實業有限公司
代  表  人  張富貴
共      同
自訴代理人  宋永祥律師
上  訴  人
即  被  告  甲○○
被      告  乙○○
            丙○○
上列上訴人等因新季企業股份有限公司等自訴被告等偽造文書案
件，不服台灣高等法院台中分院中華民國九十四年十一月九日第
二審更審判決（九十三年度重上更(二)字第一七一號，自訴案號：
台灣台中地方法院八十六年度自字第二０一號），提起上訴，本
院判決如下：
    主  文
原判決撤銷，發回台灣高等法院台中分院。
    理  由
原判決關於上訴人即被告甲○○部分，認定甲○○有如原判決事
實欄所示之犯行，因而撤銷第一審諭知甲○○無罪之判決，改判
論處甲○○連續行使偽造私文書，足以生損害於他人罪刑（處有
期徒刑十月），並就被告乙○○、丙○○被訴涉犯刑法第二百十
六條、第二百十條、著作權法第九十一條、第九十四條部分，經
審理結果，認此部分被訴之犯罪不能證明，因而維持第一審諭知
乙○○、丙○○均無罪之判決，並駁回上訴人即自訴人新季企業
股份有限公司（下稱新季公司）、維晉億企業有限公司（下稱維
晉億公司）、松豪實業有限公司（原判決載為松豪企業有限公司
，下稱松豪公司）在第二審關於此部分之上訴；固非無見。
惟查：（一）股份有限公司之董事長對內為股東會、董事會及常
務董事會主席，對外代表公司，為公司法第二百零八條第三項所
明定。又股份有限公司為被害人時，由其代表人提起自訴，其代
表人於訴訟中有變更時，亦應由代表該公司新任之代表人進行訴
訟。本件新季公司固於民國八十六年二月十五日以彭寶珠為代表
人提起本件自訴；惟依新季公司提出之股份有限公司變更登記表
影本所載，新季公司董事長已於九十四年五月十三日變更為彭致
宜，並於同年六月六日辦理變更登記，如屬實在，則自九十四年
五月十三日起，彭寶珠似無代表該公司之資格，原審疏未調查審
認，亦未依法通知代表人彭致宜承受訴訟，即行進行訴訟，並於
九十四年十一月九日為實體判決，所踐行之訴訟程序難謂合法，
判決自有違誤。（二）依刑事訴訟法第二百十二條規定，法院因
調查證據及犯罪情形，得實施勘驗。因之調查證據，應否實施勘
驗，法院固有審酌之決定權；但倘法院以證據存在之顏色、形狀
、材質等狀態，為判斷之依據，而未為勘驗，以使上開證據存在
之狀態顯現於公判庭，即遽以該證據存在之狀態為被告有罪判決
之判斷依據，自屬採證違法。原判決認定本件在被告乙○○、丙
○○經營之益兆企業股份有限公司（下稱益兆公司）所查獲之產
品說明書及大、小貼紙與新季公司等所提出之版本不同，於判決
理由說明：「於八十六年一月二十九日由維晉億公司報請桃園縣
警察局刑警隊向台灣桃園地方法院檢察署檢察官聲請搜索票，於
桃園縣楊梅鎮○○○路七六四號益兆公司之工廠內查扣之本產品
說明書五０五本、大張標貼紙四二０張、小張標貼紙五二０張，
與維晉億公司所提出本案說明書之真品（見第一審卷第二十頁及
二十一頁中間所附之二本說明書），自封面起至第十一頁，二者
所載之內容及圖樣雖屬相同，但仔細觀察即可發現查扣之說明書
色澤較差，影像亦較模糊，不若真品清晰可辨；另就第十二頁做
比較，真品所載電腦資料卡中之『卡』字即明顯與查扣說明書之
『卡』有差異，而第十四頁所載產品保證書中之『品、保』二字
，亦明顯有差異」等語（見原判決正本第九頁）。惟卷附雖有上
開扣案及自訴人提出之產品說明書、大張標貼紙、小張標貼紙原
本在卷，但遍閱原審審判筆錄，原審似無當庭勘驗上開證物之色
澤、影像及字體形狀究竟有如何差異而為不同版本之勘驗筆錄，
原判決遽採為判斷之基礎，判決自屬違誤。（三）判決不問其為
如何之種類，均須敘述理由；所謂理由，即說明判決主文所由構
成之根據，如未為記載，或與事實不相符合，或記載前後牴觸，
均為判決不載理由，或所載理由矛盾，其判決當然違背法令。原
判決事實欄係認定：甲○○明知維晉億公司委託設計製作之產品
使用說明書及有「阿姆斯壯太空人漫步圖示」字樣之大、小貼紙
，著作權人係維晉億公司，竟意圖營利及銷售，於八十五年十二
月間，於不詳地點委託不知情之第三人代為翻印上述使用說明書
及產品標貼紙，並於上述之使用說明書尾頁偽造維晉億公司及松
豪公司之署押及維晉億公司之印文，表示該說明書係維晉億公司
及松豪公司所共同發行，足以生損害於維晉億公司及松豪公司。
甲○○並基於概括之犯意，將該使用說明書及產品標貼紙送至不
知情之益兆公司，由益兆公司於包裝本產品時，一併附於本產品
內，再轉售予不知情之美迪亞器材行及漢繡公司，輾轉出售予消
費者，而連續多次行使該偽造之使用說明書等情；並無甲○○違
法重製及販賣光碟之記載，原判決竟於理由欄內謂：「其為販賣
而散布光碟之低度行為，已為重製光碟之高度行為所吸收，不另
論罪」等語（見原判決正本第十二頁）；上開理由之說明即失其
依據，殊屬違誤。（四）審理事實之法院，對於案內與認定事實
、適用法律、罪名成立與否或於公平正義之維護或對被告之利益
有重大關係之一切證據，除認為不必要者外，均應詳為調查，然
後基於調查所得之心證以為判斷之基礎；苟與認定事實、適用法
律有重要關係，或於公平正義之維護或對被告之利益，有重大關
係之事項，在客觀上認為應行調查之證據，又非不易調查或不能
調查，而未依法加以調查，率予判決者，即有刑事訴訟法第三百
七十九條第十款規定所稱應於審判期日調查之證據未予調查之違
法。又證據雖已調查，若尚有其他必要部分並未調查，即與證據
未經調查無異，如遽行判決，仍難謂已盡證據調查能事。原判決
理由說明：依前開聖蘿翡公司、維晉億公司、新季公司就阿姆斯
壯太空人漫步機所訂立之代理經銷合約書，益兆公司並非當事人
，有關產品之製造、銷售之流程，乙○○、丙○○等既未參與，
無法期待渠等了解三者間之權利義務關係，而扣案之本案產品說
明書、大張標貼紙、小張標貼紙復為甲○○所提供，乙○○、丙
○○無偽造上開說明書及貼紙之必要等情，而為乙○○、丙○○
無罪之判決。惟依卷內資料，丙○○在警詢中即供稱扣案說明書
及貼紙係甲○○送來，且產品之製造係甲○○所下之訂單（見偵
字第二０九三號卷第三頁反面至第四頁）；但依丙○○、乙○○
提出之新季公司與益兆公司合作契約書第二點，即約定乙方（即
益兆公司）不得直接、間接銷售此產品給任何人（見同上卷第四
八頁），又乙○○並於八十六年二月二十七日具狀陳稱：八十五
年六月一日，新季公司與聖蘿翡公司及維晉億公司訂立三方契約
之後，益兆公司即依新季公司之訂購單從事生產，產品說明書及
貼紙亦係由新季公司提供予益兆公司附於產品包裝後出貨（見同
上卷第四四頁反面至四五頁），丙○○復供稱本案於八十六年一
月二十九日搜索查獲時，新季公司所訂之貨品均已出貨完畢（見
上訴字卷(二)第八四頁）；而本件在益兆公司搜索查獲之產品說明
書五０五本、大張標貼紙四二０張、小張標貼紙五二０張，則乙
○○、丙○○就新季公司與聖蘿翡公司及維晉億公司對於阿姆斯
壯太空人漫步機所訂立產品之製造、銷售之流程是否確為不知？
又新季公司所下之訂單已經出貨完畢，何以尚有大批產品說明書
及貼紙在益兆公司待用？自有查明釐清之必要，原審未詳予究明
，遽認丙○○、乙○○二人對新季公司等之產製經銷合約關係不
明瞭，尚嫌速斷。綜上，應認原判決仍有撤銷發回之原因。原判
決其他有裁判上一罪關係部分，暨敘明不另為諭知免訴部分，基
於審判不可分原則，併予發回。又原判決理由說明：「核其（甲
○○）所為係犯行為時即八十二年四月二十四日修正公布、同年
四月二十六日施行之著作權法第九十一條第二項之意圖銷售而擅
自重製他人著作罪」等語；惟依原判決認定之事實，甲○○於八
十五年十二月間行為時之著作權法第九十一條第二項之規定，係
於八十一年六月十日修正公布全文時所公布施行之條文，而著作
權法於八十二年四月二十四日修正公布之條文，僅為同法第八十
七條、並增訂第八十七條之一，同法第九十一條並無修正，原判
決上開理由說明，與法律修正之情形是否不符？案經發回，應併
注意及之。
據上論結，應依刑事訴訟法第三百九十七條、第四百零一條，判
決如主文。
中    華    民    國  九十五  年    十一  月   十六   日
                      最高法院刑事第十二庭
                          審判長法官  林  永  茂
                                法官  洪  文  章
                                法官  蘇  振  堂
                                法官  蕭  仰  歸
                                法官  何  菁  莪
      本件正本證明與原本無異
                                      書  記  官
中    華    民    國  九十五  年   十一   月   二十   日
                                                      V


司法院資訊處製作；財團法人民間司法改革基金會備份。
